【裁判字號】    98,訴,32
【裁判日期】    980922
【裁判案由】    違反稅捐稽徵法
【裁判全文】
臺灣雲林地方法院刑事判決
公  訴  人  臺灣雲林地方法院檢察署檢察官
被      告  甲○○
上列被告因違反稅捐稽徵法案件，經檢察官提起公訴（97年度偵
字第2131號），被告於就被訴事實為有罪之陳述，本院改依簡式
審判程序審理，判決如下：
    主  文
甲○○共同連續以明知為不實之事項而填製會計憑證，處有期徒
刑肆月，如易科罰金，以銀元佰元即新臺幣玖佰元折算壹日。
減為有期徒刑貳月，如易科罰金，以銀元佰元即新臺幣玖佰元
折算壹日。緩刑貳年，並應於本判決確定之日起陸個月內，向公
庫支付新臺幣壹萬元。
    犯罪事實
一、甲○○原為力毅工程行（於民國87年12月16日設立至94年4
    月1 日申請停業）之負責人，從事模板工程之業務，明知寬
    展營造有限公司（下稱寬展公司）及嘉美營造工程有限公司
    （下稱嘉美公司）於92年8 月間至同年12月間，均未實際承
    攬凱達營造股份有限公司（下稱凱達公司）之臺12甲線2K＋
    700 ～3K+360.5（臺1 乙線18K ＋353.5 －19K ＋014） 拓
    寬工程中之模板工程及混凝土澆築（下稱本案工程），而係
    由甲○○於上開期間內僱工、備料而實際施作完成，亦即寬
    展公司及嘉美公司均未與凱達公司間有實際進、銷貨之交易
    往來。詎甲○○竟與已成年真實姓名、年籍不詳之寬展公司
    某經理及另1 名已成年真實姓名、年籍不詳之嘉美公司處理
    會計業務職員，共同基於明知為不實之事項而填製會計憑證
    之概括犯意聯絡，於92年9 月間某日及92年12月間某日，由
    甲○○出資統一發票金額百分之8 之代價，先後向上開寬展
    公司經理購買如附表所示之寬展公司、嘉美公司統一發票各
    1 紙，寬展公司經理及上開嘉美公司職員遂將此等不實之事
    項，分別填載於其業務上作成如附表所示之統一發票會計憑
    證各1 紙，上開嘉美公司職員並將如附表編號(二)所示之統一
    發票交予上開寬展公司經理，再連同如附表編號(一)所示之統
    一發票一同轉交予甲○○。甲○○即將上開統一發票陸續交
    付不知情之凱達公司人員劉吉祥，持以向財政部國稅局提出
    申報作為進項憑證，申報扣抵銷項稅額。
二、案經財政部臺灣省南區國稅局新化稽徵所告發暨法務部調查
    局臺南縣調查站報告臺灣臺南地方法院檢察署呈請臺灣高等
    法院檢察署檢察長令轉臺灣雲林地方法院檢察署檢察官偵查
    起訴。
    理  由
一、本件係經被告甲○○於審理期日為有罪之陳述，而經本院合
    議庭當庭裁定由受命法官獨任以簡式審判程序加以審理，此
    有本院98年8 月4 日審判筆錄一份附卷足憑，則依據刑事訴
    訟法第273 條之2 、同法第159 條第2 項之規定，不適用傳
    聞法則有關限制證據能力之相關規定，合先敘明。
二、訊據被告甲○○對於上開犯罪事實坦承不諱，核與證人黃錦
    洲、劉吉祥、林建名證述之情節相符（調查站卷第1 至4 頁
    、第21至23頁、第2131號偵卷第10至14頁），復有嘉美公司
    發票1 紙、嘉美公司與凱達公司之買賣合約書1 份、財政部
    臺灣省南區國稅局新化稽徵所97年9 月3 日南區國稅新化三
    字第0970039375號函及其附件、97年12月11日南區國稅新化
    三字第0970050407號函及其附件、寬展公司與凱達公司之工
    程合約1 份、寬展公司發票1 紙、財政部臺灣省北區國稅局
    羅東稽徵所98年2 月16日北區國稅羅東三字第0981001986號
    函及所附之凱達與力毅之進銷項明細表1 紙、財政部臺灣省
    中區國稅局員林稽徵所98年2 月16日中區國稅員林三字第09
    80003022號函、98年4 月8 日中區國稅員林三字第09800080
    52號函各1 份在卷可稽（第2131號偵卷第21、23頁、第27至
    31頁、第21至59頁、本院卷第20至22頁、第24頁）。是被告
    自白與事實相符，應可採信，其犯行洵堪認定。
三、被告行為後，於94年2 月2 日修正公布之刑法，業自95年7
    月1 日起施行。而修正後刑法第2 條規定為新舊法比較適用
    之準據法，並無涉行為可罰性要件之變更，故於95年7 月1
    日刑法修正施行後，如有新舊法比較，應逕依修正後刑法第
    2 條第1 項規定，為「從舊從輕」之比較。而本次法律變更
    ，比較時應就罪刑有關之共犯、未遂犯、想像競合犯、牽連
    犯、連續犯、結合犯以及累犯加重、自首減輕暨其他法定加
    減原因（如身份加減）與加減例等一切情形，綜其全部罪刑
    之結果而為比較（最高法院95年5 月23日95年度第8 次刑事
    庭會議決議）。
    (一)95年5 月24日修正公布前商業會計法第71條第1 款，法定
      刑罰金部分，依修正後刑法第33條第5 款規定，最低額為
      新臺幣1,000 元，惟依被告行為時之刑法第33條第5 款規
      定，罰金最低額僅「（銀元）1 元以上」。比較修正前後
      之刑法規定，適用修正後規定，對被告並未較有利。
    (二)刑法修正後，已將第28條之「實施」修正為「實行」。其
      中「實施」一語，涵蓋陰謀、預備、著手及實行之概念在
      內，其範圍較廣；而「實行」則著重於直接從事構成犯罪
      事實之行為，其範圍較狹，亦即新法第28條共同正犯之範
      圍，已修正限縮於共同實行犯罪行為者始成立共同正犯，
      排除陰謀犯、預備犯共同正犯，自屬行為後法律之變更（
      最高法院96年臺上字第3773號判決意旨參照）。本件被告
      為實行犯罪行為之正犯，則適用修正施行前即行為時之刑
      法第28條規定論擬，並無不利於被告。至修正前刑法第31
      條第1 項規定：「因身分或其他特定關係成立之罪，其共
      同實施或教唆幫助者，雖無特定關係，仍以共犯論。」修
      正後刑法第31條第1 項則規定：「因身分或其他特定關係
      成立之罪，其共同實行、教唆或幫助者，雖無特定關係，
      仍以正犯或共犯論。但得減輕其刑。」即本條文除做文字
      修正外，修正後之新法並規定得減輕其刑，故修正後之規
      定對被告較為有利。
    (三)修正後刑法刪除第56條連續犯規定，是行為人數犯罪行為
      於新法施行後，即應分論併罰。此刪除雖非犯罪構成要件
      之變更，惟業影響行為人刑罰之法律效果，自屬法律有變
      更，比較新舊法結果，適用被告行為時刑法第56條規定，
      對其並無不利。
    (四)關於易科罰金折算標準，依被告行為時刑法第41條第1 項
      前段、罰金罰鍰提高標準條例第2 條規定（現已刪除），
      係以銀元100 元以上、300 元以下，即新臺幣300 元以上
      、900 元以下折算1 日。依修正後刑法第41條第1 項前段
      規定，則係以新臺幣1, 000元、2,000 元、3,000 元折算
      1 日，經比較新舊法，新法對被告亦未有利。
    (五)綜上開法律修正前後之整體比較，適用94年2 月2 日修正
      後之刑罰法律，對被告並未較有利，自應適用修正前刑法
      相關規定。
    (六)至於刑法第74條關於緩刑之規定，因本案被告行為時係在
      95年7 月1 日前，依據最高法院95年度第8 次刑事庭會議
      決議，應適用95年7 月1 日修正生效之緩刑規定，併此敘
      明。
四、商業會計法於95年5 月24日修正公佈，於同年5 月26日生效
    ，該法第71條第1 款刑度由「處5 年以下有期徒刑、拘役或
    科或併科新臺幣15萬元以下罰金」提高為「處5 年以下有期
    徒刑、拘役或科或併科新臺幣60萬元以下罰金」，經比較新
    舊法結果，修正後商業會計法第71條第1 款對被告並未較有
    利，故應適用修正前商業會計法第71條第1 款規定。按統一
    發票係商業會計法第15條第1 款所列之原始憑證，屬商業會
    計憑證之一種（最高法院86年度臺上字第2189號判決參照）
    。另按商業會計法第71條第1 款所處罰者，係商業負責人、
    主辦及經辦會計人員或依法受託代他人處理會計事務之人員
    ，以明知為不實之事項，而填製會計憑證或記入帳冊之行為
    。商業會計法第4 條規定：「本法所稱商業負責人依公司法
    第八條、商業登記法第九條及其他法律有關之規定。而公司
    法第八條規定，本法所稱公司負責人，在無限公司、兩合公
    司為執行業務或代表公司之股東；在有限公司、股份有限公
    司為董事」，足見商業會計法第71條第1 款所處罰者，僅限
    於商業負責人、主辦及經辦會計人員或依法受託代他人處理
    會計事務之人員。如未具上開身分者，應與有該身分者共犯
    ，始有依該法論處之餘地（最高法院94年度臺上字第7334號
    判決意旨參照）。被告與上開寬展公司經理及前開嘉美公司
    處理會計事務之職員間，以如犯罪事實欄所載之方式，填載
    如附表所示之統一發票，核被告所為，係犯95年5 月24日修
    正前商業會計法第71條第1 款填製不實會計憑證罪。又商業
    會計法第71條第1 款明知不實事項而填製會計憑證罪，原即
    含有業務上登載不實之本質，應不再另論刑法第215 條業務
    上登載不實文書罪（最高法院92年度臺上字第6792號、94年
    度臺非字第98號判決意旨參照）。被告與上開寬展公司經理
    及前開嘉美公司職員間，就上開犯行有犯意聯絡及行為分擔
    ，應依修正前刑法第28條之規定，論以共同正犯。被告2 次
    填製不實會計憑證之犯行，時間緊接，所犯係構成要件相同
    之罪名，顯係基於概括犯意反覆為之，為連續犯，應依修正
    前刑法第56條規定，以一罪論，並加重其刑。
五、另按稅捐稽徵法第41條所謂以不正當方法逃漏稅捐，必具有
    與積極之詐術同一型態，始與立法之本旨符合，如僅屬單純
    的不作為，而別無逃漏稅捐之積極行為，即不能認與詐術漏
    稅之違法特性同視，而繩以稅捐稽徵法第41條之罪。依原判
    決記載之事實，上訴人僅有漏報之消極行為，別無類似詐術
    之不正當方法，以積極行為逃漏稅捐，祇能科以行政罰之罰
    鍰，不能遽論以該條之罪（最高法院74年度臺上字第5497號
    判例意旨參照），本件既無證據可認被告關於本件部分曾予
    申報稅捐，依照上開實務見解，被告難謂觸犯稅捐稽徵法第
    41條之罪嫌；又本件被告所犯罪名業經檢察官於審理中更正
    如上（見本院卷第64頁反面），併為敘明。
六、爰審酌被告與上開寬展公司經理及前開嘉美公司職員共同虛
    開之統一發票金額不小，妨礙稅捐徵納正確性及公平性而影
    響國家稅收，且被告於本院審理時坦認犯行及所填製之不實
    發票張數僅有2 張等一切情狀，量處如主文所示之刑，並諭
    知易科罰金之折算標準。又中華民國96年罪犯減刑條例於96
    年6 月15日制定，於96年7 月16日施行，被告本件犯罪在96
    年4 月24日以前，合於中華民國96年罪犯減刑條例第2 條第
    1 項所規定之減刑條件，且無該條例第3 條不予減刑之情形
    ，爰依該條例第2 條第1 項第3 款規定，減其宣告刑2 分之
    1 ，並諭知減得之刑易科罰金折算標準。
七、末查被告前未曾因故意犯罪受有期徒刑以上刑之宣告，有臺
    灣高等法院被告前案紀錄表1 份在卷可按，且被告於本院審
    理時承認犯行，有悔悟之意，經此偵、審程序之教訓後，應
    知所警惕，信無再犯之虞，本院認對其所宣告之刑，以暫不
    執行為適當，併諭知緩刑2 年，並命其自本判決確定之日起
    6 個月內，向公庫支付如主文所示之金額，以啟自新。
據上論斷，應依刑事訴訟法第299 條第1 項前段、第273 條之1
第1 項，修正前商業會計法第71條第1 款，刑法第11條前段、第
2 條第1 項前段、第74條第1 項第1 款、第74條第2 項第4 款，
修正前刑法第28條、第31條第1 項、第56條、第41條第1 項前段
，刪除前罰金罰鍰提高標準條例第2 條，現行法規所定貨幣單位
折算新臺幣條例第2 條，中華民國96年罪犯減刑條例第2 條第1
項第3 款、第7 條，判決如主文。
本案經檢察官傅克強到庭執行職務。
中    華    民    國    98    年    9     月    22    日
                  刑事第一庭    法  官  陳美利
以上正本證明與原本無異。
如不服本判決應於收受判決後10日內向本院提出上訴書狀，並應
敘述具體理由；其未敘述上訴理由者，應於上訴期間屆滿後20日
內向本院補提理由書（均須按他造當事人之人數附繕本）。「切
勿逕送上級法院」。
                                書記官  王秀如
中    華    民    國    98    年    9     月    22    日
附表：
┌──┬─────┬──────┬──────┬──────┬──────┐
│編號│發票人    │發票日期    │發票金額    │發票號碼    │證據出處    │
├──┼─────┼──────┼──────┼──────┼──────┤
│ (一) │嘉美公司  │92年9 月8 日│388,500元   │不詳        │第2131號偵卷│
│    │          │            │            │            │第21頁      │
├──┼─────┼──────┼──────┼──────┼──────┤
│ (二) │寬展公司  │92年12月12日│273,000元   │00000000    │同上卷第59頁│
└──┴─────┴──────┴──────┴──────┴──────┘
附錄本案論罪科刑法條：
修正前商業會計法第71條
商業負責人、主辦及經辦會計人員或依法受託代他人處理會計事
務之人員有下列情事之一者，處5 年以下有期徒刑、拘役或科或
併科新臺幣十五萬元以下罰金：
一、以明知為不實之事項，而填製會計憑證或記入帳冊者。
二、故意使應保存之會計憑證、帳簿報表滅失毀損者。
三、意圖不法之利益而偽造、變造會計憑證、帳簿報表內容或撕
    毀其頁數者。
四、故意遺漏會計事項不為記錄，致使財務報表發生不實之結果
    者。
五、其他利用不正當方法，致使會計事項或財務報表發生不實之
    結果者。


司法院資訊處製作；財團法人民間司法改革基金會備份。
